臺灣高等法院臺中分院民事判決
110年度重上字第195號
上  訴  人  陳長一    

訴訟代理人  李柏洋律師                    
上  訴  人  黃金銘    
訴訟代理人  蘇亦洵律師
複  代理人  楊禹謙    
被  上訴人  黃明國    
訴訟代理人  林殷世律師                      
複  代理人  許珮寧律師
受告知訴訟  
人          苗栗縣通霄鎮農會

法定代理人  徐永森    
上列當事人間請求分割共有物事件，上訴人對於中華民國110年7
月29日臺灣苗栗地方法院109年度重訴字第13號第一審判決提起
上訴，本院於111年9月27日言詞辯論終結，判決如下：
    主  文
原判決廢棄。
兩造共有坐落苗栗縣○○鎮○○段000、000、000、000、000、000、
000、000地號土地合併分割如附圖二所示：編號A、A1、A2、A3
、A4、A5、A6部分分歸上訴人黃金銘取得；編號B、B1、B2、B3
、E4部分分歸被上訴人取得；編號C、C1、C2部分分歸上訴人陳
長一取得；編號H1、H2部分分歸兩造取得，並按上訴人陳長一、
黃金銘、被上訴人各4分之1、8分之3、8分之3之應有部分比例維
持共有。
上訴人陳長一、黃金銘應分別補償被上訴人新臺幣5,919元、5,9
20元。
第一、二審訴訟費用由上訴人陳長一、黃金銘、被上訴人各負擔
4分之1、8分之3、8分之3。
    事實及理由
壹、程序方面：
    本件分割共有物之訴，其為訴訟標的之法律關係，對於共同
    訴訟之各人必須合一確定，上訴人陳長一提起之上訴，依民
    事訴訟法第56條第1項第1款規定，其效力及於原審其餘同造
    共同訴訟人黃金銘，爰併列黃金銘為上訴人，合先敘明。
貳、實體方面：
一、被上訴人主張：坐落苗栗縣○○鎮○○段000、000、000、000、
    000、000、000、000地號土地（下各以地號稱之，合稱系爭
    土地）為兩造共有，應有部分均為伊8分之3、黃金銘8分之3
    、陳長一4分之1。系爭土地並無不能分割之情事，共有人間
    亦無不分割之約定，復就分割方法不能達成協議，自得訴請
    裁判合併分割。本件分割方案應採如附圖一即苗栗縣○○地政
    事務所（下稱○○地政）民國110年3月15日土地複丈成果圖所
    示，將編號D、E1、E2、E3、E4部分分歸伊單獨所有；編號A
    、B1、B2、C部分分歸黃金銘單獨所有；編號F1、F2、F3、F
    4、G部分分歸陳長一單獨所有；編號H1、H2部分分歸兩造所
    有，並按原應有部分比例維持分別共有之分割方法為分割（
    下稱甲案），且由黃金銘分別補償伊新臺幣（下同）11,839
    元、陳長一50,412元，應為最妥適之分割方案。至陳長一主
    張採取之如附圖二即○○地政111年6月23日土地複丈成果圖所
    示分割方法（下稱乙案），則未考量系爭土地之利用現況，
    影響黃金銘之分配位置，並非合宜之分割方案。伊於甲案所
    獲分配位置均與乙案相同，若認本件應採乙案分割，則仍應
    比照甲案，由黃金銘補償伊11,839元等情。爰依民法第823
    條第1項、第824條規定，訴請合併分割系爭土地如甲案所示
    ，並由黃金銘補償伊、陳長一上開金額（原審判決被上訴人
    勝訴，上訴人聲明不服，提起上訴）。並答辯聲明：上訴駁
    回。
二、上訴人方面：　　
(一)陳長一則以：伊同意合併分割系爭土地，惟不同意被上訴人
    所提甲案，因000地號土地緊鄰東側26米計畫道路，當屬系
    爭土地中最有價值者，然被上訴人卻悉數分配予自己及其兄
    黃金銘，伊卻未獲分毫；且000地號土地，伊僅象徵性分得
    左下一小角，顯均有失公平。伊否認兩造或兩造先人就系爭
    共有土地有分管約定，黃金銘、被上訴人簡易搭建之雞舍，
    並未經伊同意，且價值非高、拆遷容易，況渠2人曾協議拆
    除雞舍，是不應因此影響本件分割方法。伊主張應採乙案為
    分割，亦即自系爭土地東西兩側鄰近道路部分，將甲案中分
    歸予黃金銘之附圖一編號A、C部分，改劃分出部分分歸予伊
    如乙案之附圖二編號C、C2部分，並將甲案中原由黃金銘與
    被上訴人所使用卻分歸予伊之編號F2、F3、F4部分，改分配
    予黃金銘如乙案之附圖二編號A3、A4、A5所示。若採乙案，
    伊同意就被上訴人分得部分，由伊、黃金銘各補償被上訴人
    5,919元、5,920元，而伊與黃金銘間則不互為補償等語。並
    上訴聲明：(一)原判決廢棄。(二)兩造共有系爭土地合併分
    割如乙案所示：編號A、A1、A2、A3、A4、A5、A6部分分歸
    黃金銘取得；編號B、B1、B2、B3、E4部分分歸被上訴人取
    得；編號C、C1、C2分歸陳長一取得；編號H1、H2分由兩造
    取得，並按原應有部分比例維持共有。
(二)黃金銘則主張：伊同意合併分割系爭土地，伊認為以原判決
    所採甲案之分割方法為宜，始符合系爭土地使用現況，至臨
    路狀況雖有差別，然依寶萊不動產估價師事務所（下稱寶萊
    事務所）之估價報告書（下稱估價書），可見差異甚微。伊
    不同意陳長一主張之乙案，該方案不符合自兩造先人起之約
    定使用狀態，對伊並非公平。若採乙案，伊願與陳長一分攤
    應補償予被上訴人之金額，由伊、陳長一各補償被上訴人5,
    920元、5,919元，而伊與陳長一間則不互為補償等語，並聲
    明：上訴駁回。
三、兩造經本院整理及簡化爭點如下（見本院卷第90、392、414
    至415頁）：
(一)兩造不爭執事項：　
  1.系爭土地為兩造共有，應有部分均為陳長一1/4、黃金銘3/8
    、被上訴人3/8，使用地類別均為農牧用地（見原審卷第75
    至105頁），系爭土地並無不能原物分割之情事，亦無不分
    割之約定。
  2.000地號土地（重測前為000地號）於39年5月7日設定地上權
    予黃和成，設定權利範圍：壹部壹六坪參參零、存續期間：
    無限期、備考：建築房屋，嗣該地上權於78年11月24日以分
    割繼承為由登記予被上訴人及黃金銘，權利範圍各1/2（見
    原審卷第49至51、101頁），其後因000地號土地有分割出00
    0地號土地，故該地上權亦轉載至000地號土地（見原審卷第
    103至105頁）；該地上權業經地上權人黃明國、黃金銘自行
    辦理塗銷登記（見原審卷第543、545、559、561頁）。
  3.000、000、000、000、000、000地號土地均有經被上訴人設
    定最高限額抵押權予苗栗縣通霄鎮農會，擔保債權金額240
    萬元、設定權利範圍3/8，用以擔保被上訴人之債務（見原
    審卷第75至97頁）。
  4.系爭土地為一般農業區農牧用地，屬於農業發展條例（下稱
    農發條例）所稱之耕地，受農發條例第16條限制，得分割為
    單獨所有，而每筆土地得分割為3筆，最多得分割為24筆（
    見原審卷第153頁）。
(二)兩造爭執事項：
    系爭土地應採何種分割方法較為妥適？ 　　
四、得心證之理由：　　
(一)按各共有人，除法令另有規定外，得隨時請求分割共有物。
    但因物之使用目的不能分割或契約訂有不分割之期限者，不
    在此限；又共有物之分割，依共有人協議之方法行之。分割
    之方法不能協議決定，法院得因任何共有人之請求，命為下
    列分配：一、以原物分配於各共有人。但各共有人均受原物
    之分配顯有困難者，得將原物分配於部分共有人。民法第82
    3條第1項、第824條第1項、第2項第1款定有明文。查兩造共
    有系爭土地，應有部分均為陳長一1/4、黃金銘3/8、被上訴
    人3/8，使用分區均為一般農業區，使用地類別均為農牧用
    地，系爭土地並無不能分割之情事，共有人間亦無不分割之
    約定，惟無法達成協議分割等情，有系爭土地登記謄本、地
    籍圖謄本附卷可稽（見原審卷第47、75至105頁），為兩造
    所不爭執，應堪認定。又系爭土地查無建築套繪紀錄及農舍
    基地套繪紀錄，有苗栗縣政府110年5月12日府商建字第1100
    091099號、110年6月21日府商建字第1100113383號函、苗栗
    縣○○鎮○○000○0○00○○鎮○○○0000000000號、110年6月1日○○○
    字第000000000號函在卷可佐（見原審卷第507至518、525至
    533、563頁），是系爭土地並無農業用地興建農舍辦法第12
    條第2項規定不得分割限制之適用。故被上訴人訴請法院裁
    判分割系爭土地，洵屬有據。
(二)次按共有人相同之數不動產，除法令另有規定外，共有人得
    請求合併分割，民法第824條第5項定有明文；而所謂合併分
    割，係指法院得將數宗不動產分歸各共有人一宗，或將其合
    併計算後，各按應有部分計算分得土地之一部而言（最高法
    院105年度台上字第542號判決意旨參照）。故第824條第5 
    項所稱合併分割僅為分割方法，非不同土地實際合併為一宗
    土地，而地籍測量實施規則第224條、第225條之1固分別規
    定：土地因合併申請複丈者，應以同一地段、地界相連、使
    用性質相同之土地為限。第192條、第193條、第224條及前
    條所稱之使用性質，於都市土地指使用分區，於非都市土地
    指使用分區及編定之使用地類別。然該地籍測量實施規則所
    定，係就不同宗土地擬合併為一宗土地所設之限制，與第82
    4條第5項所定數宗共有土地合併分割之情形有別（最高法院
    105年度台上字第2100號判決意旨參照）。經查，系爭土地
    均為兩造共有、地段相同、使用地類別均為農牧用地，而使
    用分區均為一般農業區，已如前述，則系爭土地之使用性質
    相同，且地界相連，有附圖可稽，故本件符合民法第824條
    第5項、地籍測量實施規則第224條之合併分割要件，而得合
    併分割。又按兩宗以上之土地如已設定不同種類之他項權利
    ，或經法院查封、假扣押、假處分或破產之登記者，不得合
    併，土地法施行法第19條之1定有明文；查本件000、000地
    號土地上原有地上權設定，業經地上權人黃明國、黃金銘自
    行辦理塗銷登記，為兩造所不爭執（見兩造不爭執事項2.）
    ，並有各該土地登記第一類謄本可稽（見原審卷第543至545
    、559至561頁），故本件自不受土地法施行法第19條之1規
    定不得合併之限制。而系爭土地屬一般農業區農牧用地，乙
    案所提合併分割方案得依據農業發展條例第16條規定辦理分
    割登記，亦據○○地政111年6月23日○○○字第0000000000號函
    示在卷（見本院卷第227頁），兩造就本件得依法合併分割
    俱不爭執（見本院卷第414至415頁），是本件請求合併分割
    系爭土地，應屬有據。
(三)再按裁判分割共有物，屬形成判決，法院定共有物之分割方
    法，固應斟酌當事人之聲明、共有物之性質、經濟效用及全
    體共有人之利益等，而本其自由裁量權為公平合理之分配，
    但並不受當事人聲明、主張或分管約定之拘束（最高法院93
    年度台上字第1797號裁判要旨參照）；又按共有物分割應審
    酌共有人之應有部分比例，各共有人之意願，各共有人間有
    無符合公平之原則及整體共有人之經濟利益等因素為通盤之
    考量，以求得最合理之分割方法。經查：
　1.系爭土地略呈東西走向之長方形，系爭土地東側臨同段000
    地號鐵路交通用地，鐵路旁有道路聯外通行，中間有同段00
    0地號道路交通用地連通，西北側臨有同段000、000地號土
    地之道路；附圖一編號D 、E1、E2、E3、E4（即附圖二編號
    B、B1、B2、B3、E4）上蓋有被上訴人所有且使用之建物及
    雞舍，附圖一編號A 、B1、B2、C（即附圖二編號A、C、A1
    、A2、A6、C2）上亦蓋有黃金銘所有且使用之建物及雞舍，
    而附圖一編號F1、F2、F3、F4（即附圖二編號C1、A3、A4、
    A5）上現狀種植作物、無地上物，附圖一編號G（即附圖二
    編號C2西側臨000地號土地位置）現狀為雜草空地，又附圖
    一編號H1、H2（即附圖二編號H1、H2）現狀鋪設柏油供通路
    之用等情，經原審囑託○○地政人員會同兩造至現場履勘無訛
    ，並有勘驗筆錄、○○地政109年5月19日現況複丈成果圖（下
    稱附圖三）、地籍圖謄本、國土測繪圖資服務雲、Google地
    圖、街景圖列印資料、空照圖及現場照片等件在卷可證（見
    原審卷第47、59至65、201至209、267至294、307頁，本院
    卷第311至385頁），且為兩造所不爭執（見本院卷第391至3
    92頁），應堪認定。
　2.觀諸甲、乙兩分割方案，其中就被上訴人所分配之甲案編號
    D、E1、E2、E3、E4部分與乙案編號B、B1、B2、B3、E4部分
    之區塊位置，兩案均屬相同，此為被上訴人所不爭執（見本
    院卷第390頁），被上訴人所同意之甲案分割方法中關於其
    所分得之位置及面積，既均與乙案相同，且均得藉由000地
    號、附圖一、二編號H1、H2部分、000地號土地之道路對外
    通行，堪認甲、乙兩案對被上訴人而言並無何不利或顯失公
    平之處。而甲案中將系爭土地東側接臨000地號土地道路之
    全部臨路範圍即附圖一編號A部分均分配予黃金銘，陳長一
    則未分得任何東側臨路之土地；另甲案中系爭土地西側臨路
    土地部分，雖有將附圖一編號G部分分配予陳長一，然僅分
    得000地號土地之西南角落，然其土地深度較淺，遠不及黃
    金銘所分得同地號土地之附圖一編號C部分之深度及幅度，
    不利於陳長一就附圖一編號G部分土地之整體使用，而僅以
    位於系爭土地中間之裡地即附圖一編號F1、F2、F3、F4部分
    分配予陳長一，陳長一於甲案中所分得土地位置之價值及便
    利性，顯然劣於黃金銘所分得之部分而有失公平。相較於甲
    案，乙案則將系爭土地東側接臨000地號土地道路之臨路範
    圍劃分一部分即附圖二編號C部分分配予陳長一，黃金銘則
    仍分得較多臨路範圍之東側土地如附圖二編號A所示；另乙
    案中系爭土地西側臨路土地部分，則將000地號土地下半部
    即附圖二編號C2分配予陳長一，上半部即附圖二編號A6分配
    予黃金銘，二者土地形狀、深度大致相當，且黃金銘所分得
    之附圖二編號A6部分，其土地西、北側亦同附圖一編號C部
    分位置，均可接臨000地號道路，亦較陳長一所分得附圖二
    編號C2部分僅西側可接臨000地號道路為便利，對於黃金銘
    並無不利。而陳長一所提乙案分割方法，亦得藉由所設置如
    附圖二編號H1、H2部分同附圖一編號H1、H2部分之共有道路
    接連000、000地號道路對外聯絡，日後通行並無困難，被上
    訴人所分得位於系爭土地中間之附圖二編號「B1、B2、B3、
    E4」部分彼此相鄰得合併使用，黃金銘所分得位於系爭土地
    中間之附圖二編號「A1、A2」、「A3、A4、A5」部分彼此相
    鄰得合併使用，並集中於附圖二編號H1所示道路兩側，而陳
    長一亦有分受系爭土地中間之附圖二編號C1所示裡地，並未
    獨厚或不利於單一共有人。各共有人分得之坵塊形狀尚屬完
    整，未來規劃使用上並無明顯不利，堪認符合整體共有人之
    經濟利益，應屬適當。
(四)黃金銘、被上訴人雖主張甲案較符合系爭土地使用現狀，並
    可避免拆除現有建物等語，然查：
　1.按分割共有物，不得純以使用現狀為分割之唯一標準，法院
    為顧及全體共有人之利益認為不全依使用現狀分割為宜，所
    決定之分割方法，縱使部分共有人因此而受有損害，仍不得
    因之指為違法（最高法院71年度台上字第2825判決意旨參照
    ）。經查，甲案固參酌前(三)、1.段所揭使用現況而將系爭
    土地如附圖一編號A、C部分分配予黃金銘、將附圖一編號F2
    、F3、F4分配予陳長一，惟甲案將系爭土地東側臨路土地全
    部及西側大部分土地均分歸黃金銘取得，顯失公平，已如前
    述，陳長一於甲案中並未分得東側臨路之任何土地，不能直
    接通行000地號道路，顯然不如乙案分得如附圖二編號C部分
    土地之交通便利性及可利用性。觀諸乙案就被上訴人分得土
    地部分，與甲案並無不同，已如前述，被上訴人亦可保留如
    附圖三編號E、N2所示水泥磚造房屋及編號F、G、H、K1、K2
    、K3所示雞寮之現狀（見原審卷第268至270頁，本院卷第89
    頁），難認有何不符被上訴人使用現狀之情形。而就黃金銘
    使用現狀部分，乙案中其所分得如附圖二編號C部分，仍得
    保留黃金銘所有使用如附圖三編號D、N1所示水泥磚造房屋
    及編號B、C所示大部分雞寮之現狀（見原審卷第268、270頁
    ，本院卷第89頁），如附圖二編號A1、A2部分可保留黃金銘
    所有使用如附圖三編號I1、I2、J1、J2所示雞寮之現狀（見
    原審卷第270頁，本院卷第89頁），如附圖二編號A6部分則
    可保留黃金銘所有使用如附圖三編號L所示雞寮、編號M所示
    一部分雞寮之現狀（見原審卷第270頁，本院卷第89頁）；
    而就乙案中改由陳長一所分得如附圖二編號C、C2部分，雖
    坐落有黃金銘所有使用如附圖三編號B、C、M所示一部分雞
    寮，然依黃金銘與被上訴人兄弟2人前於79年間為管理使用
    系爭土地所簽定之分居議約書所示（見原審卷第261至263、
    270頁，本院卷第392頁），雙方約定：「為今民國79（庚午
    ）年農曆閏5月29日，金銘、明國兄弟分居，母舅在場見證
    ，兄弟歡喜，日後各自發展，有關產業分後屬實，日後絕無
    異言，有關詳情如左...」（見原審卷第261頁）、「...現
    有雞舍部分及地上物等以十年為限，兄弟兩方無條件拆除供
    兩方各自建設，面積以測量為準」等語（見原審卷第263頁
    ），可見黃金銘與被上訴人原本即已預計待日後析分土地時
    ，拆除各自雞寮等地上物以供他方使用之需。至乙案中如附
    圖二編號A3、A4、A5所示土地部分，黃金銘雖主張陳長一有
    在該處耕作等語（見本院卷第88、391頁），然陳長一自陳
    除使用000地號土地即附圖二編號C1所示土地種菜外，並未
    使用他筆土地，亦未在000、000、000地號土地耕作或使用
    等語（見原審卷第211頁，本院卷第89頁），依前揭勘驗筆
    錄及現場照片所示，亦難認有陳長一於該處耕作之現狀，而
    該處現狀為空地，無兩造之地上物或建物坐落其上，為兩造
    所不爭執（見原審卷第271頁，本院卷第392頁），黃金銘尚
    非不得以乙案所分配之附圖二編號A3、A4、A5部分土地供其
    雞寮設施使用。是以，於乙案中，被上訴人得保有其現狀使
    用情形，黃金銘亦得保留附圖三編號D、N1所示水泥磚造房
    屋及編號B、C、L、M所示大部分雞寮設施，且早已預計日後
    析分土地時需拆除雞寮等地上物，亦非不得於附圖二編號A3
    、A4、A5所示土地供雞寮設施之使用，較可兼顧陳長一聯外
    通行之便及被上訴人、黃金銘之現狀使用情形。
　2.況按分別共有之各共有人，依其應有部分對於共有物之全部
    有使用收益權，所謂應有部分，係指分別共有人得行使權利
    之比例，而非指共有物之特定部分。又裁判分割共有物，如
    採原物分割者，法院僅須斟酌共有物之性質及其經濟效用，
    作公平合理之分配即可。各共有人在分割前之使用狀況，固
    應加以考量，惟該使用狀況縱共有人間有分管之約定，法院
    亦不受其拘束（最高法院57年台上字第2387號、88年度台上
    字第1799號判決意旨參照）。縱使黃金銘、被上訴人早先於
    陳長一約定分管並占有使用如勘驗筆錄及附圖三所示各該部
    分迄今（見原審卷第267至270頁），仍非當然取得該特定部
    分排他之使用收益權，本院自亦不受其拘束。而為顧及全體
    共有人之利益，應以乙案之分割方法，陳長一亦得東向接臨
    000地號土地直接聯外通行為適宜，縱使需拆除現有地上物
    而造成黃金銘受有此部分損失，然就其分得如附圖二編號A
    土地本身而言，仍保有通行上開道路之地利之便，並無何不
    利或顯失公平之處。觀諸附圖三編號A、B、C、M之現場照片
    所示雞寮設施，多係以鐵皮、鐵網、帆布搭建而成（見原審
    卷第276至280、292頁），並未如附圖三編號D、E、N1、N2
    之現場照片所示房屋係以水泥磚造搭建而成（見原審卷第28
    1至283頁），該等雞寮設施之局部拆除或遷移較無困難，且
    其拆遷後，尚非不得於附圖二編號A3、A4、A5所示土地再行
    搭設之。是以，要難僅以保全甲案中為黃金銘所設之現狀利
    益，而捨棄乙案前揭為顧及全體共有人之利益不問。
(五)綜上各情以觀，本院斟酌系爭土地臨路情形、使用經濟效益
    、共有物之性質、共有人意願及使用現狀，並兼顧全體共有
    人之利益及公平原則，認本件之分割方法以陳長一主張之乙
    案即附圖二暨其分割說明欄所示分割方案為宜。又按以原物
    為分配時，如共有人中，有不能按其應有部分受分配者，得
    以金錢補償之，為民法第824條第3項所明定。故以原物為分
    配時，各共有人是否應為補償或受補償，均應以其所受分配
    者，是否已逾或少於其應有部分為斷，且補償金額之多寡，
    亦應以應有部分為計算之標準；再共有物原物分割而應以金
    錢為補償者，倘分得價值較高及分得價值較低之共有人均為
    多數時，該每一分得價值較高之共有人即應就其補償金額對
    於分得價值較低之共有人全體為補償，並依各該短少部分之
    比例，定其給付金額，方符共有物原物分割為共有物應有部
    分互相移轉之本旨（最高法院77年度台上字第65號、90年度
    台上字第2214號判決意旨參照）。經查，系爭土地經分割後
    ，兩造分別取得之土地，其位置各有不同，其價值自有差異
    ，得互為找補。然陳長一與黃金銘間就乙案中各自所分得之
    土地部分，同意不互為補償（見本院卷第391頁）；另就被
    上訴人所分得之部分，經原審送請寶萊事務所鑑定其分得土
    地價值及補償金額，該所於110年6月3日以（110）寶萊估字
    第110029號函檢送估價書在卷（外放）。查上開估價書乃該
    事務所依不動產估價相關規定，針對勘估標的進行產權、一
    般因素、不動產市場概況、區域因素、個別因素、最有效使
    用等因素分析，並考量當地現況及未來發展，將本件之宗地
    臨路現況、地形、地勢、價格日期、區域因素、個別因素等
    個別條件的因素差異及勘估標的所在區域之條件進行分析及
    調整，採用比較法之估價方法進行評估，而作成估價書，推
    估應補償被上訴人11,839元（見估價書第61頁），核屬客觀
    可採；而被上訴人於乙案中亦同此補償數額之請求，不另聲
    請鑑價（見本院卷第279頁），就此補償予被上訴人之數額
    ，陳長一與黃金銘同意各自分擔5,919元、5,920元，且不再
    聲請鑑價（見本院卷第390頁），爰審酌該估價書鑑定意見
    及兩造意願，認乙案應由陳長一、黃金銘分別補償被上訴人
    5,919元、5,920元。
(六)復按共有人自共有物分割之效力發生時起，取得分得部分之
    所有權。應有部分有抵押權或質權者，其權利不因共有物之
    分割而受影響。但有下列情形之一者，其權利移存於抵押人
    或出質人所分得之部分：二、權利人已參加共有物分割訴訟
    。三、權利人經共有人告知訴訟而未參加，民法第824條之1
    第1項、第2項定有明文。經查，被上訴人將其就000、000、
    000、000、000、000地號土地之應有部分設定最高限額抵押
    權予苗栗縣○○鎮農會，此有該等土地之土地登記第一類謄本
    附卷可稽（見原審卷第75至97頁），經對該抵押權人告知訴
    訟（見原審卷第19、149頁，本院卷第95、223、293、405頁
    ），然受告知人並未參加訴訟，依前揭法條規定，此項應有
    部分設定之抵押權，在共有物裁判分割後應移存於抵押人即
    被上訴人分得之部分。又民法第824條之1第2項但書各款規
    定，乃法律明文規定之法定效果，無庸當事人為任何聲明，
    縱有所聲明，亦無庸於判決主文內諭知，僅於判決理由中說
    明為已足，本院自無須於判決主文為諭知，併此敘明。
五、綜上所述，本件被上訴人依民法第823條第1項前段規定，訴
    請裁判分割系爭土地，為有理由，應予准許。且系爭土地應
    採陳長一主張之乙案，合併分割如附圖二及其分割說明欄所
    示，並由陳長一、黃金銘分別補償被上訴人5,919元、5,920
    元。原審未及審酌陳長一於本院所提乙案而為不利其判決，
    尚有未洽，上訴意旨指摘原判決之分割方法不當，求予廢棄
    改判，為有理由，自應由本院廢棄改判如主文第二、三項所
    示。
六、末按因共有物分割、經界或其他性質上類似之事件涉訟，由
    敗訴當事人負擔訴訟費用顯失公平者，法院得酌量情形，命
    勝訴之當事人負擔其一部，民事訴訟法第80條之1定有明文
    。而定共有物分割之方法，可由法院自由裁量而為適當之分
    配，不受任何共有人主張之拘束，故本件雖依陳長一主張之
    乙案為分割，然因分割共有物之訴係以請求分割共有物之形
    成權為訴訟標的，當事人提出之分割方法，僅係供法院參考
    ，其分割方法對於各共有人而言，並無勝敗之問題。因此，
    本件訴訟費用爰諭知由兩造按原應有部分之比例負擔，較為
    公允，爰判決如主文第四項所示。
七、本件事證已臻明確，兩造其餘之攻擊或防禦方法及所提之證
    據，經本院斟酌後，認為均不足以影響本判決之結果，爰不
    逐一論列，併此敘明。
八、據上論結，本件上訴為有理由，爰判決如主文。
中　　華　　民　　國　　111 　年　　10　　月　　18　　日
　　　　　　　民事第五庭　　審判長法　官　黃綵君
　　　　　　　　　　　　　　　　　法　官　李慧瑜
　　　　　　　　　　　　　　　　　法　官　吳崇道
正本係照原本作成。
黃金銘、被上訴人得上訴。
如不服本判決，須於收受判決送達後20日內向本院提出上訴書狀
，其未表明上訴理由者，應於提出上訴後20日內向本院提出上訴
理由書狀（均須按他造人數附具繕本）。因疫情而遲誤不變期間
，得向法院聲請回復原狀。
上訴時應提出委任律師為訴訟代理人之委任狀。具有民事訴訟法
第466條之1第1項但書或第2項之情形為訴訟代理人者，另應附具
律師及格證書及釋明委任人與受任人有該條項所定關係之釋明文
書影本。如委任律師提起上訴者，應一併繳納上訴審裁判費。

　　　　　　　　　　　　　　　　　書記官　洪郁淇
　　　　　　　　　　　　　　　　　
中　　華　　民　　國　　111 　年　　10　　月　　18　　日